臺灣高雄地方法院刑事判決　　　　　　　100年度易字第465號
公　訴　人　臺灣高雄地方法院檢察署檢察官
被　　　告　洪石城
上列被告因偽造文書案件，經檢察官提起公訴（100 年度偵字第
1249號），本院判決如下：
    主  文
洪石城共同犯使公務員登載不實文書罪，處有期徒刑陸月，如易
科罰金，以銀元參佰元即新臺幣玖佰元折算壹日，減為有期徒刑
參月，如易科罰金，以銀元參佰元即新臺幣玖佰元折算壹日。
    事  實
一、洪石城明知其與印尼籍成年女子TINI ROHAENI（中文姓名為
    洪亞妮，護照號碼AC571630號）均無結婚之真意，洪亞妮欲
    係藉假結婚之方式進入我國工作，竟與洪亞妮及不詳真實姓
    名年籍、自稱「TIA 」之印尼籍成年女子共同基於使公務員
    登載不實文書之犯意聯絡，由洪石城於民國93年10月17日赴
    印尼，於當日在印尼西爪哇省勿加西縣區丹貝朗鎮區，與洪
    亞妮為結婚登記，並於94年2 月24日持該結婚證明文件向我
    國駐印尼台北經濟貿易代表處取得認證後，即於94年3 月4
    日，附繳上開結婚證書等證明，至高雄縣鳳山市第二戶政事
    務所（已改制為高雄市鳳山區第二戶政事務所，下同）申請
    辦理與洪亞妮之結婚登記，使不知情之戶政事務所承辦公務
    員為形式審查後，將洪石城與洪亞妮為配偶之不實事項登載
    於其職務上所掌之戶籍登記電腦資料等準公文書上，足生損
    害於戶政機關對於戶政管理之正確性。洪石城辦妥上開結婚
    登記後，洪亞妮即於94年3 月14日自高雄小港國際機場入境
    ，並於94年8 月30日出境後，又於94年9 月11日以依親名義
    入境我國，而在高雄市三民區○○○路331 號「高賓美容百
    貨材料行」工作。嗣因警方於99年10月5 日至上址搜索，始
    查悉上情。
二、案經高雄縣政府警察局岡山分局（已改制為高雄市政府警察
    局岡山分局）報告臺灣高雄地方法院檢察署檢察官偵查起訴
    。
    理  由
壹、程序部分
    本判決所引用之證據資料（詳後引用之各項證據），其中係
    屬傳聞證據部分，縱無刑事訴訟法第159 條之1 至第159 條
    之4 或其他規定之傳聞證據例外情形，亦因被告及檢察官均
    未於言詞辯論終結前，就證據能力聲明異議，依刑事訴訟法
    第159 條之5 第2 項規定，視為同意作為證據使用；本院審
    酌卷內並無事證顯示各該陳述之作成時、地與週遭環境，有
    何致令陳述內容虛偽、偏頗之狀況後，亦認為適當，依刑事
    訴訟法第159 條之5 第1 項之規定，為傳聞法則之例外，應
    有證據能力。
貳、實體部分
一、訊據被告洪石城固不否認於上開時、地辦理與洪亞妮之結婚
    登記之行為，惟矢口否認有何偽造文書之犯行，辯稱：伊並
    非人頭，伊花了10多萬元娶洪亞妮，係打算讓洪亞妮照顧患
    病之母親，孰知洪亞妮入境後僅與伊同住3 天即離家出走云
    云。經查：
 (一) 被告洪石城與印尼籍成年女子TINI ROHAENI於93年10月17日
    在印尼西爪哇省勿加西縣區丹貝朗鎮之宗教事務所為結婚登
    記；TINI ROHAENI另出具聲明書，申請中華民國戶籍登記時
    採用洪亞妮為中文姓名。上開結婚登記書及聲明書經我國駐
    印尼台北經濟貿易代表處於94年2 月24日驗證後，被告於94
    年3 月4 日至高雄縣鳳山市第二戶政事務所申請為結婚登記
    ，經承辦之公務員審核後，將被告與洪亞妮為夫妻之事項登
    載於其職務上所掌之戶籍資料等準公文書上。洪亞妮於94年
    3 月14日入境，於94年8 月30日出境，復於94年9 月11日以
    依親之名義入境，嗣於99年10月5 日為警在高雄市三民區○
    ○○路331 號高賓美容百貨材料行查獲洪亞妮從事幫傭工作
    等情，有戶籍資料（警卷第12頁）、印尼勿加西市政府居民
    事務、民事登記與計劃生育處結婚說明書（警卷第13、14頁
    ）、聲明書（警卷第15頁）、內政部警政署外僑入出境資料
    處理系統資料（警卷第19至21頁）在卷可查，復為被告所坦
    認，上開事實首堪認定。
 (二) 被告雖以前詞置辯，惟查洪亞妮入境我國後，並未與被告共
    同居住，在機場即由一名印尼籍婦女接機並安排其工作，被
    告亦不知洪亞妮之去向，而於97年12月18日以洪亞妮惡意遺
    棄向本院訴請離婚，經本院於98年7 月7 日以98年度婚字第
    233 號判決洪石城與洪亞妮離婚在案，此經證人洪亞妮證稱
    ：我來臺灣後由一個不知名的男子帶我到一個地方住了一個
    晚上，第二天TIA 就過來帶我去警察查獲的地方上班，大約
    工作了5 年，這段期間沒有與洪石城見面，我來臺灣後就沒
    有見到洪石城（偵卷第33頁）等語明確，並有本院依職權調
    取之本院98年度婚字第233 號民事卷宗可資證明。如被告與
    洪亞妮果有結婚之真意，被告何以未至機場接洪亞妮返回家
    中，而任憑他人將洪亞妮帶走且不知去向，實與常情不符，
    誠屬有疑。
 (三) 被告辯稱洪亞妮來臺後由其友人至小港機場接機，之後至其
    位於新樂街之住處同住3 日，方藉口找親戚而一去不回乙節
    ，查證人洪亞妮於警詢中稱：與被告沒有同住之事實，我入
    境中華民國時在機場就由印尼籍婦人接機將我帶走，我前夫
    洪石城沒有一起前往機場接機... 有一名印尼籍婦人TIA 教
    唆我與我前夫結婚，即可入境臺灣工作（警卷第5 頁），其
    於偵訊中所述，則係入境後先由一名男子帶走、隔日方由TI
    A 接其至高賓美容百貨材料行工作，又稱係於前次在臺灣擔
    任看護時認識洪石城，雙方互相喜歡，洪石城叫伊先回印尼
    後再來臺灣，要辦理結婚（偵卷第32、33頁），其所述前後
    固有出入，惟證人洪亞妮對於其自小港機場入境臺灣後並未
    見到被告，未至被告家中與被告同住乙節，始終證述一致。
    以洪亞妮為警查獲時其停留簽證業已逾期（參警卷第19頁內
    政部警政署外僑入出境資料處理系統資料），已屬入出國及
    移民法第38條第1 項第2 款得以暫予收容之事由，洪亞妮在
    面臨收容甚至遣送出國之處分之際，實無動機杜撰其以假結
    婚之名義來臺工作之事實，而使其再遭受偽造文書等罪之追
    訴。參以洪亞妮與被告之互動有限，衡情洪亞妮與被告應無
    何嫌隙過節，致洪亞妮甘謊稱其與被告共同犯罪之事以陷害
    被告，洪亞妮所述入境我國後，未至被告住處與被告同住，
    而係直接經安排至高賓美容百貨材料行工作當屬實在。被告
    所稱洪亞妮係與伊同住3天後即離家出走云云，洵難採信。
 (四) 再者，被告於偵查中稱係經「阿財」介紹，從臺灣銀行之帳
    戶中提領40餘萬元，將其中15萬元交給阿財而與洪亞妮結婚
    （偵卷第25頁），於本院審理中則改稱：是用錢娶洪亞妮，
    從鳳山土地銀行領錢，有16、7 萬元（本院卷第25頁），以
    15萬元並非小額之金錢，被告如果有花費至少15萬元與洪亞
    妮成婚之事實，對於其自何帳戶領款、領款若干之客觀經過
    ，何以前後所述不一，已難採信。而15萬元既非區區之數，
    如洪亞妮確在被告花費至少15萬元後，僅與被告同住3 日，
    即不知去向，被告身為人夫，豈有不顧洪亞妮生死安危，未
    報警協尋，亦未試圖探聽洪亞妮何在，即不聞不問，迄98年
    間方訴請離婚之理？益證被告明知洪亞妮入境後，不會與之
    同住或共同生活，渠等並無結婚之真意至為昭然。
 (五) 進而言之，被告屢次自承：我與洪亞妮辦理結婚，主要是要
    她入境後，照料患有糖尿病及中風的母親洪黃玉燕，我有答
    應她每月給她18000 元作酬庸（偵卷第15頁背面）；我原本
    是打算與洪亞妮結婚後，由洪亞妮照料患病的母親，我確實
    因為我母親生病，所以才跟洪亞妮結婚（審易字卷第13頁背
    面）；娶她要15萬元，要來照顧我母親（本院卷第21頁）。
    以結婚應係以感情為基礎，基於相互之信賴、理解，而互有
    甘苦與共、共同生活之意，被告竟稱其為了讓洪亞妮照顧生
    病之母親，而與洪亞妮結婚，並稱答允每月給予洪亞妮報酬
    ，顯見被告始終未曾將洪亞妮以配偶視之，其所述欲洪亞妮
    照顧其母之動機縱屬實在，亦更足以認定被告本有使洪亞妮
    以結婚之名義來臺工作之意思，此與真實之婚姻迥然，難謂
    被告確有與洪亞妮結婚之真意。
 (六) 而被告既無以洪亞妮為其配偶之意，仍於上開時、地至原高
    雄縣鳳山市第二戶政事務所為其與洪亞妮結婚之登記，其有
    使公務員登載不實之犯意至明。綜上所述，被告之犯行堪予
    認定，應依法論罪科刑。被告雖請求傳訊洪亞妮與之對質，
    惟洪亞妮業已於100 年1 月31日出境，此有入出境資訊連結
    作業查詢結果可資證明，證人洪亞妮應受送達地址不明，自
    屬難以調查，且本件待證事實已臻明確，此部分之證據亦無
    調查之必要，爰駁回被告此部分證據調查之聲請，附此敘明
    。
二、按行為後法律有變更者，適用行為時之法律。但行為後之法
    律有利於行為人者，適用最有利於行為人之法律，刑法第2
    條第1 項定有明文。另於比較時應就罪刑有關之共犯、未遂
    犯、想像競合犯、牽連犯、連續犯、結合犯，以及累犯加重
    、自首減輕暨其他法定加減原因（如身分加減）與加減比例
    等一切情形，本於統一性及整體性原則，綜其全部罪刑之結
    果而為比較（最高法院95年5 月23日第8 次刑事庭會議決議
    內容參照）。查被告行為後，刑法業於94年2 月2 日修正公
    布，自95年7 月1 日起施行，茲就比較情形分述如下：
 (一) 刑法第214 條使公務員登載不實文書罪，法定刑為3 年以下
    有期徒刑、拘役或500 元以下罰金，而修正後刑法施行法增
    訂第1 條之1 規定：「中華民國94年1 月7 日刑法修正施行
    後，刑法分則編所定罰金之貨幣單位為新臺幣。94年1 月7
    日刑法修正時，刑法分則編未修正之條文定有罰金者，自94
    年1 月7 日刑法修正施行後，就其所定數額提高為30倍。但
    72年6 月26日至94年1 月7 日新增或修正之條文，就其所定
    數額提高為3 倍」，另刑法第33條第5 款修正為：「主刑之
    種類如下：五罰金：新臺幣1 千元以上，以百元計算之」，
    是依修正後之法律，刑法第214 條使公務員登載不實文書罪
    所得科處之罰金刑最高為新臺幣15000 元、最低為新臺幣1
    000 元；然依被告行為時之刑罰法律，即罰金罰鍰提高標準
    條例第1 條前段規定得提高倍數2 至10倍及修正前刑法第33
    條第5 款規定之罰金最低額1 元計算，該罪之罰金刑最高為
    銀元5000元，最低額為銀元1 元，若換算為新臺幣，最高額
    雖與新法同為新臺幣15000 元，然最低額僅為新臺幣3 元。
    因此，比較上述修正前、後之刑罰法律，自以被告行為時關
    於科處罰金刑之法律較有利於被告。
 (二) 修正前刑法第28條規定「2 人以上共同實施犯罪之行為者，
    皆為正犯」，修正後規定「2 人以上共同實行犯罪之行為者
    ，皆為正犯」，修正後將完全未參與犯罪行為實行之陰謀共
    同正犯及預備共同正犯刪除。而本案被告洪石城與洪亞妮、
    「TIA 」等人，對於本案犯行有犯意聯絡及行為分擔，不論
    依修正前、後刑法第28條規定，均構成共同正犯，是對被告
    而言，修正後之刑法第28條並無更利於被告。
 (三) 綜合上述各條文修正前、後之比較，揆諸前揭最高法院決議
    及修正後刑法第2 條第1 項前段、後段規定之「從舊、從輕
    」原則，自應適用被告行為時之法律，即修正前刑法之相關
    規定，予以論處。
三、核被告所為，係犯刑法第214 條使公務員登載不實罪。被告
    與洪亞妮、「TIA 」就上開犯行，有犯意聯絡及行為分擔，
    應論以共同正犯。爰審酌被告以假結婚方式讓印尼女子入臺
    ，破壞婚姻制度，並危害於戶政機關對戶籍管理、外交機關
    核發停留簽證及對於外國人來臺管制之正確性，犯後否認犯
    行，難謂犯後態度良好，洪亞妮來臺後即至高賓美容百貨材
    料行打工，於99年10月方為警查獲，現已遣返出境等一切情
    狀，量處如主文所示之刑。而依修正前刑法第41條第1 項前
    段，及廢止前罰金罰鍰提高標準條例第2 條前段規定，易科
    罰金應以銀元100 元以上300 元以下折算1 日，經折算為新
    臺幣後，即以新臺幣300 元以上900 元以下折算1 日，而依
    修正後刑法第41條第1 項前段規定，應以新臺幣1000元、20
    00元或3000元折算一日，經比較此易科罰金之折算標準，以
    行為時法即修正前刑法規定對被告較為有利，是應併依修正
    前刑法第41條第1 項前段及廢止前罰金罰鍰提高標準條例第
    2 條規定，定易科罰金之折算標準。又被告本件犯行係在96
    年4 月24日以前所為，所犯為中華民國96年罪犯減刑條例第
    3 條以外之罪，依該條例第2 條第1項 第3 款、第7 條規定
    ，減其刑期2 分之1 ，並諭知如主文所示易科罰金之折算標
    準。
四、不另為無罪諭知部分：
 (一) 公訴意旨另以：被告洪石城於94年3 月4 日至原高雄縣鳳山
    市第二戶政事務所為與洪亞妮結婚之不實登記，使不知情之
    承辦公務員將此不實事項登載於戶籍登記簿後，即由洪亞妮
    於94年9 月11日前某日，持載有上開假結婚登記之戶籍謄本
    ，向駐印尼台北經濟貿易代表處申請入境簽證而行使之，因
    認被告洪石城尚涉犯刑法第216 條、第214 條行使使公務員
    登載不實文書罪嫌等語。
 (二) 按犯罪事實應依證據認定之，無證據不得認定犯罪事實，刑
    事訴訟法第154 條第2 項定有明文。就洪亞妮申請入境簽證
    時，有無行使載有其與被告洪石城之不實事項之戶籍謄本乙
    節，查卷內並無洪亞妮申請入境簽證案之申請書或所附文件
    ，經本院依職權向內政部入出國及移民署調取洪亞妮即TINI
    ROHAENI 之居留資料及歷次外國人居留停留案件申請表，內
    政部入出國及移民屬僅提供TINI ROHAENI於本件案發前，以
    外勞身份入境之居留資料，並表示96年以前外國人居停留案
    件申請表係由內政部警政署建檔縮影；經本院復向內政部警
    政署函調上開資料，內政部警政署則函覆稱該申請表應屬內
    政部入出國及移民署掌管，並將本院函文轉由內政部入出國
    及移民署處理；內政部入出國及移民署嗣雖提供TINI ROHAE
    NI之居停留案件申請表，惟亦仍屬洪亞妮於90年至91年間以
    外籍勞工身份來臺之申請表，此有本院100 年4 月8 日雄院
    高刑運100 易465 字第14053 號函稿（本院卷第7 頁）、內
    政部入出國及移民署100 年4 月15日移署資處純字第100005
    3295號函（本院卷第12、13頁）、本院100 年4 月21日雄院
    高刑運100 易465 字第16248 號函稿（本院卷第14頁）、內
    政部警政署100 年4 月26日警署外字第1000106219號函（本
    院卷第15頁）、內政部入出國及移民署100 年4 月28日移署
    資處雲字第1000062976號函暨所附申請表影本（本院卷第27
    、28頁）在卷可稽，是依檢察官所提之證據，實無從證明被
    告洪石城於洪亞妮申請來臺簽證時，有何與洪亞妮共同行使
    戶籍謄本之行為，此外，復查無其他積極證據足資認定被告
    確有檢察官所指與洪亞妮等人共同行使上開戶籍謄本之犯行
    ，既不能證明被告洪石城此部分之犯罪，揆諸前開法條之規
    定，依法自應為被告無罪之諭知，惟因此部分如成立犯罪，
    與前開論罪科刑部分具有高度、低度行為之一罪關係，爰不
    另為無罪之諭知，併此敘明。
據上論斷，應依刑事訴訟法第299 條第1 項前段，刑法第2 條第
1 項前段、第214 條，修正前刑法第28條、第41條第1 項前段，
刑法施行法第1 條之1 ，廢止前罰金罰鍰提高標準條例第2 條，
中華民國九十六年罪犯減刑條例第2 條第1 項第3 款、第7 條，
判決如主文。
本案經檢察官蔡東利到庭執行職務。
中    華    民    國   100    年    5     月    20    日
                  刑事第一庭    法  官  蔡書瑜
以上正本證明與原本無異。
如不服本判決應於收受送達後10日內向本院提出上訴書狀，並應
敘述具體理由；如未敘述上訴理由者，應於上訴期間屆滿後20日
內向本院補提理由書（均須按他造當事人之人數附繕本）「切勿
逕送上級法院」。
中    華    民    國   100    年    5     月    20    日
                                書記官  林玉珊
附錄：論罪法條
中華民國刑法第214條
明知為不實之事項，而使公務員登載於職務上所掌之公文書，足
以生損害於公眾或他人者，處 3 年以下有期徒刑、拘役或 5 百
元以下罰金。